ACORDAO-COMPLETO-2416545

ACÓRDÃO 7351/2020 ATA 23/2020 - SEGUNDA CÂMARA

VISTOS, relatados e discutidos estes autos de tomada de contas especial instaurada pelo Tribunal de Contas da União, por força da determinação do subitem 1.7 do Acórdão 2242/2017-TCU-Primeira Câmara, em desfavor da empresa RCM Engenharia e Projetos Ltda.
ACORDAM os ministros do Tribunal de Contas da União, reunidos em sessão da 2ª Câmara, ante as razões expostas pela relatora, e com fundamento nos arts. 1º, inciso I, 16, inciso III, alínea "c" e §§ 2º e 3º, 19, 23, inciso III, 26, 28, incisos I e II, e 57 da Lei 8.443/1992 c/c os arts. 214, inciso III, alínea "a", e 215 a 217 do Regimento Interno, em: 
9.1. julgar irregulares as contas de RCM Engenharia e Projetos Ltda.;
9.2. condená-la ao recolhimento aos cofres do Tesouro Nacional dos débitos abaixo indicados, atualizados monetariamente e acrescidos de juros de mora até a data do pagamento:
	VALOR ORIGINAL (R$) 
	DATA DA OCORRÊNCIA

	418.444,74
	04/2011

	117.899,39
	05/2011

	411.159,27
	07/2011

	122.257,63
	09/2011

	93.441,85
	12/2011

	201.523,46
	03/2012

	201.679,44
	04/2012

	89.046,75
	07/2012

	51.010,54
	07/2013

9.3. aplicar-lhe multa de R$ 500.000,00 (quinhentos mil reais) , a ser recolhida aos cofres do Tesouro Nacional, com atualização monetária calculada da data deste acórdão até a data do pagamento, se este for efetuado após o vencimento do prazo abaixo estipulado;
9.4. fixar prazo de 15 (quinze) dias, a contar da notificação, para comprovação, perante o Tribunal, do recolhimento das dívidas acima imputadas;
9.5. autorizar a cobrança judicial das dívidas, caso não atendida a notificação;
9.6. autorizar o pagamento das dívidas em até 36 (trinta e seis) parcelas mensais consecutivas, caso venha a ser solicitado pela responsável antes do envio do processo para cobrança judicial;
9.7. fixar o vencimento da primeira parcela em 15 (quinze) dias, a contar do recebimento da notificação, e o das demais a cada 30 (trinta) dias, com incidência dos respectivos encargos legais sobre o valor de cada prestação; 
9.8. alertar à responsável que a inadimplência de qualquer parcela acarretará vencimento antecipado do saldo devedor;
9.9. enviar cópia deste acórdão ao procurador-chefe da Procuradoria da República no Estado do Acre, para as providências cabíveis.

Tomada de contas especial instaurada pelo Tribunal de Contas da União em cumprimento a determinação de acórdão em desfavor de responsável.

Segunda Câmara

Tribunal de Contas da União.

3. Responsável: RCM Engenharia e Projetos Ltda. (CNPJ 07.259.490/0001-94).

13.1. Ministros presentes: Aroldo Cedraz (na Presidência), Raimundo Carreiro e Ana Arraes (Relatora).
13.2. Ministro-Substituto convocado: Marcos Bemquerer Costa.
13.3. Ministro-Substituto presente: André Luís de Carvalho.

ANA ARRAES

Adoto como relatório a instrução da unidade técnica, a qual contou com a anuência de seu corpo dirigente e do Ministério Público junto ao TCU:
"INTRODUÇÃO
1.	Trata-se de processo de tomada de contas especial (TCE) instaurada pelo Tribunal de Contas da União (TCU) , em cumprimento à determinação do subitem 1.7 do Acórdão 2242/2017-TCU-Primeira Câmara, rel. WALTON ALENCAR RODRIGUES, em desfavor da empresa RCM Engenharia e Projetos Ltda., CNPJ 07.259.490/0001-94, cujo representante legal é o Sr. Romero Carvalho Melo, CPF XXX.921.483-XX, em razão da inexecução do objeto do Contrato 2/2010-Secex-AC, que consiste na construção da sede da Secretaria de Controle Externo no Estado do Acre (Secex/AC) .
HISTÓRICO
2.	Em 30/12/2010, foi firmado o Contrato 2/2010 entre a União, por intermédio da Secretaria de Controle Externo do Tribunal de Contas da União no Estado do Acre (Secex-AC) , e a empresa RCM Engenharia e Projetos Ltda., no valor de R$ 2.064.993,27, cujo objeto era a construção, em regime de empreitada por preço unitário, da sede da Secex-AC (peça 2, p. 232-247) . 
3.	Os serviços iniciaram-se em 20/1/2011 e teriam de ser concluídos em oito meses, ou seja, em 20/9/2011, consoante cláusula 5ª do contrato.  Posteriormente, o 1º Termo Aditivo importou em alterações quantitativas e financeiras do objeto do contrato, bem como estendeu o prazo de execução da obra para até 30/4/2012, desta forma, o valor total do contrato passou para R$ 2.619.766,44. O prazo de vigência do contrato foi mais uma vez dilatado, por meio do 2º Termo Aditivo, para 30/12/2012.
4.	Em 21/2/2011, por meio da Portaria Conjunta Sesap-Secex/AC 1, o Secretário de Engenharia e Serviços de Apoio do TCU e o Secretário de Controle Externo no Estado do Acre, designaram, entre outros, os servidores Antônio Carlos dos Santos e Antônio José Bezerra de Lima para exercerem a atribuição de fiscais do Contrato 2/2010, incluindo as atividades de fiscalizar, atestar os serviços e as notas fiscais e autorizar pagamentos e exercer a atribuição de emissão do Termo de Recebimento Provisório e Definitivo (peça 2, p. 248) .
5.	Consta nos autos que desde o início e no decorrer de toda a execução da obra, a empresa contratada ocasionou problemas que impactaram negativamente no regular desenvolvimento dos trabalhos: recorrente descumprimento dos cronogramas firmados, quantitativo de profissionais contratados para trabalhar no canteiro aquém do preconizado, não entrega ou reiterados atrasos na entrega da documentação prevista nas cláusulas contratuais e, por fim, descapitalização da empresa, resultando na falta de pagamento aos trabalhadores e fornecedores. Neste contexto, houve formalização de processos de penalização, como o TC Processo 018.261/2011-6, que ensejou a aplicação de advertência e o TC Processo 014.104/2012-1, que ensejou a aplicação de multa no valor de R$ 3.749,09 (peça 4, p. 253) .
6.	Em 12/9/2011, a empresa RCM Engenharia e Projetos Ltda. havia sido contratada para construir a sede da Secex-RO, firmado por meio do Contrato 2/2011-Secex/RO (TC Processo 028.367/2012-0) . Naquela obra, igualmente paralisada em 2012 pelas mesmas razões - atrasos, incapacidade do empreiteiro de executar os serviços corretamente, entre outros - foram detectadas, pela fiscalização do Tribunal, no segundo semestre de 2012, anomalias na estrutura, em especial, da cobertura. Deformações excessivas e trincas em lajes e vigas indicaram a necessidade de levantamentos e investigações no prédio em construção da Secex-RO. Estes subsidiaram avaliações por especialistas e posterior desenvolvimento de projeto de reforço da estrutura e recomendação para realização de prova de carga da laje da cobertura. Atualmente, o reforço estrutural daquela edificação encontra-se concluído a contento, respaldado pelos resultados satisfatórios da prova de carga realizada (peça 4, p. 485) . 
7.	Nos autos do TC Processo 028.367/2012-0, verificou-se a falta de condições da empreiteira para cumprir com os encargos avençados. Propôs-se, dessa forma, naqueles autos, em 24/8/2012, a rescisão unilateral administrativa do Contrato 2/2011-Secex/RO.
8.	Em 20/8/2012, devido a diversos problemas verificados na execução da obra, ficando evidenciada a incapacidade de a RCM Engenharia e Projetos Ltda. concluí-la no prazo estabelecido, foi determinada a definitiva interrupção da execução dos serviços de construção da sede da Secex-AC, para que fossem realizados os procedimentos necessários à rescisão administrativa do Contrato 2/2010 (peça 4, p. 259) .
9.	Concomitantemente, a Secretaria de Controle Interno do TCU (Secoi) realizou auditoria de conformidade no Contrato 2/2010, cujo período de execução foi de 13/8/2012 a 17/8/2012 (Fiscalis 776/2012, no TC Processo 019.626/2012-6) . Em 14/9/2012, o relatório da equipe de auditoria apontou a ocorrência de onze achados e, em função deles, propôs a realização de dezessete questionamentos às unidades responsáveis pela fiscalização da obra. Para sete temas, propôs-se a oitiva somente da Segedam, para um, somente da Secex-AC e para outros nove, das duas unidades (peça 4, p. 178-179) .
10.	Em 27/11/2012, a Secretaria de Engenharia e Serviços de Apoio (Sesap) , subordinada à Segedam, apresentou explicações, justificativas, argumentos e elementos probatórios para dirimir os questionamentos apresentados no relatório de auditoria da Secoi (peça 4, p. 180-220) . Nesta data, o encontro de contas do Contrato 2/2010 ainda estava em andamento (TC Processo 013.390/2013-9) .
11.	Em 23/4/2013, a Secretaria de Fiscalização de Obras Aeroportuárias e de Edificação (à época, SecobEdificação) , em apoio à Secoi, emitiu parecer especializado acerca dos tópicos relacionados à área técnica de engenharia constantes dos esclarecimentos da Segedam e da Secex-AC (peça 4, p. 222-251) . 
12.	Em 25/9/2013, a Secretaria de Engenharia (Senge) , subordinada à Segedam, apresentou a proposta de encontro de contas do Contrato 2/2010 (peça 4, p. 252-257) . E, em 26/9/2013, apresentou esclarecimentos adicionais para dirimir os questionamentos apresentados no relatório de auditoria da Secoi (peça 4, p. 258-283) .
13.	Em 18/12/2013, quando dos levantamentos necessários à elaboração do encontro de contas do Contrato 2/2010, a Senge comunicou à Secoi sobre a descoberta de novos elementos relacionados a indícios de problemas estruturais nas fundações da obra da sede da Secex-AC, investigados em decorrência dos problemas estruturais que já haviam sido verificados na obra de construção da nova sede da Secex-RO, executada pela mesma empresa RCM Engenharia e Projetos Ltda. (peça 4, p. 284-286) .
14.	Em 1º/7/2014, o parecer técnico de avaliação das fundações e estrutura do prédio em construção da Secex-AC foi emitido pela Concremat Engenharia e Tecnologia S.A., oportunidade na qual foram identificados diversos elementos com capacidade portante inferior aos esforços solicitantes, apresentando, teoricamente, risco de colapso eminente. Na situação vigente à época, a edificação não teria capacidade de suportar a carga dos acabamentos e da ocupação do prédio (peça 4, p. 300-481) .
15.	Em 11/7/2014, baseando-se no parecer técnico supramencionado, a Senge apresentou Relatório Técnico acerca das soluções técnicas para a conclusão da obra da Secex-AC: reforço de fundações e estrutura do prédio, com posterior finalização da obra ou demolição da edificação e posterior reconstrução da nova sede (peça 4, p. 491-571 e peça 5, p. 1-68) . 
16.	Em 8/12/2014, a Secoi finalizou o Relatório de Auditoria na obra de construção da sede da Secex-AC propondo determinar à Segedam e à Secex-AC que não incorram na reincidência de seis impropriedades (peça 5, p. 114) . Também concluiu, baseando-se no parecer da unidade técnica especializada, que a estrutura executada estava comprometida e que houve inexecução do Contrato 2/2010, o que ensejaria a adoção das medidas cabíveis para se buscar a elisão do dano junto à construtora (peça 5, p. 113) . 
17.	Em 10/12/2014, na revisão da proposta do encontro de contas, a Senge calculou o valor a ser considerado como débito (R$ 2.532.719,18) , tendo em vista a inexecução total do objeto do Contrato 2/2010 e as graves inconformidades com relação aos parâmetros e exigências determinadas em normas técnicas ou contratuais, que levou à conclusão que a edificação não tinha condições de uso por problemas estruturais. Ademais, propôs processar a declaração de inidoneidade para licitar ou contratar com a Administração Pública à empresa RCM Engenharia e Projetos Ltda. (peça 5, p. 173-185) .
18.	Em 9/2/2015, por meio de despacho, o Secretário-Geral de Administração manifestou integral concordância com as análises e respectivas conclusões atingidas pela Senge, inclusive, reconheceu os valores e as respectivas datas referenciais discriminadas no encontro de contas, os quais, entendeu, deverão	 ser ressarcidas ao erário pela empresa contratada, com a devida atualização monetária de cada parcela (peça 5, p. 186-187) . Adicionalmente, encaminhou à empresa RCM Engenharia e Projetos Ltda. o encontro de contas do Contrato 2/2010 e a notificação da intenção de aplicar sanção (peça 5, p. 274) .
19.	Em 15/9/2015, o Presidente do TCU emitiu despacho determinando dar ciência à Segedam e à Secex-AC acerca das seis impropriedades identificadas no relatório de auditoria da Secoi, bem como, determinando à Segedam que adote as medidas administrativas pertinentes ao ressarcimento do dano causado ao Erário, decorrente da inexecução do objeto do Contrato 2/2010 pela empresa RCM Engenharia e Projetos Ltda. e, em caso de insucesso, instaure imediatamente a devida Tomada de Contas Especial (TCE) (peça 5, p. 196-198) .
20.	  Em 12/5/2016, em atendimento à diligência da Secretaria de Controle Externo da Administração do Estado (SecexAdministração) , o Secretário-Geral de Administração informou acerca das providências adotadas pelo TCU para sanar as falhas apontadas no relatório de auditoria da Secoi (TC Processo 019.626/2012-6) e para elisão do dano causado ao erário pela inexecução do objeto do Contrato 2/2010, as quais incluíram: notificação da contratada para ressarcimento do dano, aplicação à contratada da sanção de inidoneidade para licitar e para contratar com a Administração Pública e ajuizamento de ação ordinária, por meio da Advocacia-Geral da União (AGU) , em desfavor da contratada, como objetivo de ressarcimento dos prejuízos apurados administrativamente. Justificou, ainda, que não havia instaurado TCE até aquele momento, pois o entendimento era de que a eventual instauração de duas frentes objetivando o mesmo fim seria contraproducente, de forma que uma interferiria irremediavelmente no sucesso da outra (peça 5, p. 273) .
21.	Em 18/4/2017, os Ministros do TCU, por meio do Acórdão 2242/2017-TCU-Primeira Câmara, rel. WALTON ALENCAR RODRIGUES, acordaram por unanimidade em determinar à Segedam que instaure e encaminhe a este Tribunal tomada de contas especial para apuração dos fatos que ocasionaram o dano, identificação dos responsáveis, quantificação e ressarcimento do prejuízo decorrente da inexecução do objeto do Contrato 2/2010, firmado com a empresa RCM Engenharia Ltda.
22.	Em 6/7/2017, foi instaurado o processo administrativo de tomada de contas especial (TC Processo 018.612/2017-2) em cumprimento à determinação contida no subitem 1.7 do supracitado Acórdão.
23.	Tendo em vista que o prejuízo à Administração decorreu da inexecução do objeto do Contrato 2/2010, concluiu-se, no Relatório de TCE 1/2017, que os responsáveis pelo dano eram os agentes que concorreram para os defeitos dos quais resultou a imprestabilidade da obra, quais sejam, as irregularidades de ordem técnica. Nessa linha, foram notificados para apresentar alegações de defesa/razões de justificativa a empresa RCM Engenharia e Projetos Ltda., signatária do Contrato 2/2010, e os fiscais do contrato, Srs. Antônio José Bezerra de Lima e Antônio Carlos dos Santos, a quem caberia, em princípio, identificar e propor tempestivo saneamento das irregularidades que culminaram com a inutilidade da edificação (peça 5, p. 297) .
24.	Em 19/9/2017, por meio do Ofício 4/2017/Comissão de TCE, o representante legal da empresa RCM Engenharia e Projetos Ltda., Sr. Romero Carvalho Melo, foi citado para apresentação de defesa e de contraditório e/ou recolher o débito apurado (peça 5, p. 279-281) . 
25.	Em 6/10/2017, o Chefe de Serviço da Secex-AC informou que, ao tentar efetuar a entrega do ofício no endereço da empresa na rua Florlírio P. Lustosa, 333 - Vila Ivonete, foi informado pelo morador que não funciona nenhuma empresa com aquele nome, que a residência é particular e que também desconhece o paradeiro do Sr. Romero Carvalho de Melo (peça 5, p. 287) .
26.	Em 30/10/2017, foi publicado no Diário Oficial da União (DOU) edital para citar a empresa RCM Engenharia e Projetos Ltda., na medida em que restaram frustradas e esgotadas todas as tentativas de localização do seu representante legal (peça 5, p. 290) . Todavia, o representante legal da empresa não se manifestou quanto às irregularidades verificadas, tampouco recolheu o débito levantado. Nesse sentido, o aludido responsável foi considerado revel e foi dado prosseguimento ao processo (peça 5, p. 299) .
27.	Os fiscais do contrato, Srs. Antônio José Bezerra de Lima e Antônio Carlos dos Santos, em atendimento às oitivas realizadas pela Comissão de TCE, em 15/8/2017 (peça 5, p. 213-216) , apresentaram, individualmente, as suas defesas (peça 5, p. 217-253 e peça 5, p. 254-261, respectivamente) , que foram examinadas. Resumidamente, a Comissão entendeu que as razões de justificativas apresentadas pelos fiscais, elidiram a responsabilidade inicialmente a eles imputadas por falha no exercício da fiscalização do Contrato em tela.
28.	Em 5/12/2017, como resultado da apuração efetivada na fase interna, foi apresentado o Relatório de TCE 1/2017 (peça 5, p. 293-309) , ocasião em que se concluiu pela existência do dano ao erário no valor histórico de R$ 2.782.727,75, atualizado e com juros legais em agosto de 2017. O montante compreende o somatório dos pagamentos efetuados pelo TCU à empresa RCM Engenharia e Projetos Ltda. pela execução do Contrato 2/2010. A construtora foi responsabilizada pela materialização do prejuízo, devendo, assim, responder integralmente pelo dano.
29.	Ato contínuo, a Segedam, em cumprimento ao art. 10, inciso II, da IN-TCU 71/2012, enviou os autos à Secretaria de Auditoria Interna (Seaud) , para análise da TCE (peça 5, p. 313) . Por sua vez, esta unidade técnica, em exame preliminar, constatou a ausência de matriz de responsabilização para o os responsáveis identificados no processo, ficha de qualificação do responsável e demonstrativo financeiro do débito (peça 5, p. 315) . Então, solicitou à Segedam que procedesse à complementação das informações para continuidade do processo de TCE, o que foi acatado e feito (peça 5, p. 317-321) .
30.	Em 2/2/218, a Seaud emitiu o Certificado de Auditoria pela irregularidade das contas tratadas no referido processo (peça 5, p. 327) . De igual forma, foi o parecer do Secretário de Auditoria Interna, o qual concluiu pela irregularidade das contas (peça 5, p. 328) .
31.	Em 16/2/2018, em cumprimento ao disposto no art. 52 da Lei 8.443/1992 e no art. 10, inciso IV, da IN-TCU 71/2012, o Ministro-Presidente do TCU atestou ter tomado conhecimento das conclusões do Relatório do Tomador de Contas Especial e do Parecer da Seaud a respeito da presente TCE (peça 5, p. 329) .
32.	Em 10/4/2019, na fase externa da Tomada de Contas Especial, a unidade técnica concluiu não haver responsabilidade dos fiscais do contrato, mas tão somente responsabilidade técnica da empresa contratada e pressupostos para condenação em débito dela conjuntamente com seu sócio administrador, também responsável técnico pela obra, tendo em vista que perícia realizada condenou toda construção em razão de 'risco de colapso' do edifício por graves problemas detectados na constituição dos materiais estruturais. (peça 8, p. 5-6) .
EXAME TÉCNICO
33.	Em cumprimento ao Despacho da Ministra-Relatora Ana Arraes (peça 9) , foi promovida a citação da empresa RCM Engenharia e Projetos Ltda., mediante o Ofício 191/2019-TCU/SecexAdministração (peça 11) , datado de 8/7/2019, e Ofício 2318/2019-TCU/Seproc (peça 16) , datado de 12/8/2019, bem como mediante o Edital 330/2019-TCU/Seproc (peça 18) , publicado no DOU de 8/10/2019.
34.	A empresa RCM Engenharia e Projetos Ltda., citada por via editalícia, não atendeu a citação e não se manifestou quanto às irregularidades verificadas. Destaca-se que antes da citação por edital foram adotadas providências que esgotaram as tentativas de localização do responsável. De fato, o despacho de conclusão das comunicações processuais (peça 20) resume as medidas adotadas com vistas à localização do responsável antes do chamamento por edital, o aviso de recebimento do Ofício 191/2019-TCU/SecexAdministração consta nos autos com a indicação de endereço desconhecido (peça 12) e o aviso de recebimento do Ofício 2318/2019-TCU/Seproc consta nos autos com a indicação de que o destinatário se mudou (peça 17) . Os endereços foram obtidos mediante consulta aos sistemas corporativos do TCU (peça 13 e peça 15) .
35.	Transcorrido o prazo regimental fixado e mantendo-se inerte o aludido responsável, impõe-se que seja considerado revel, dando-se prosseguimento ao processo, de acordo com o art. 12, § 3º, da Lei 8.443/1992.
36.	Dessa forma, proceder-se-á ao exame dos fatos e da responsabilidade do revel com base nos elementos contidos nos autos.
37.	O dano que deu ensejo à instauração desta Tomada de Contas Especial decorreu da inexecução do Contrato 2/2010, firmado entre a Secex-AC e a empresa RCM Engenharia e Projetos Ltda., cujo objeto era a construção da sede da Secex-AC. Em que pese a execução de parcela significativa da obra ter sido realizada e paga, a construção foi considerara imprestável por perícia técnica especializada (peça 4, p. 300-481) , ante o risco de desabamento, de modo a não representar proveito para a Administração.
38.	O exame dos fatos evidencia que a execução do Contrato 2/2010-Secex-AC foi marcada, desde seu início, por sucessivos atrasos e descumprimentos de obrigações por parte da empresa contratada, conforme apresentado no item 5 desta instrução. A conduta da empresa mostrou-se reprovável antes mesmo de serem constatadas as falhas estruturais graves.
39.	A empresa Concremat Engenharia e Tecnologia S.A. foi contratada para realizar parecer técnico de avaliação das fundações e estrutura do prédio em construção da Secex-AC. Na oportunidade, foi emitido o Relatório RTS 9.1.8.011-0028-001/14 (peça 4, p. 301-481) .
40.	Com o objetivo de avaliar a segurança estrutural do edifício, os dados do projeto estrutural, arquitetônico e de fundações foram confrontados com as informações coletadas em campo por meio de conferências das prospecções e ensaios tecnológicos dos materiais. Os técnicos utilizaram esse conjunto de informações para elaborar um modelo numérico representativo do comportamento estrutural da edificação e analisar e verificar as condições presentes de estabilidade da edificação para, em seguida, elaborar um projeto básico de reforço e proteção para que a estrutura atenda aos requisitos de segurança e durabilidade exigidos.
41.	Na caracterização do estado da estrutura e confirmação das informações de projeto, foi realizada inspeção básica, que consistiu na extração de quarenta corpos de prova (CP) para verificação da resistência do concreto, e efetuaram-se prospecções com auxílio de empresa contratada pelo TCU. As principais deficiências da estrutura do edifício estão consignadas a seguir:
6.1 Conferência das Fundações
 (...) 
Foram verificados os elementos descritos no Anexo E [Levantamento geométrico dos tubulões]. Em seguida, as medidas encontradas foram confrontadas com o que foi especificado no projeto das fundações. (...) . Foram medidos o diâmetro da base inferior, o diâmetro do fuste, profundidade dos tubulões e o volume de concreto das peças. 
As dimensões averiguadas 'in loco' foram confrontadas com as apresentadas em projeto. A partir dessa análise afirma-se que, de modo geral, as peças não estão em conformidade com o projeto e estão com volumes de 5% a 83% inferiores ao especificado. O diâmetro da base foi executado, em média, 25% menor do que o previsto em projeto, resultando em uma redução de 41% da área de base. [Trecho retirado da peça 4, p. 310-311].
 (...) 
6.3. Extração de corpos de prova de concreto
 (...) 
Por outro lado, extraiu-se uma quantidade muito significativa de amostras da estrutura, extraídas por 3 empresas distintas, que foi suficiente para validar os resultados dos ensaios. Para essas amostras, passados 2 anos do ensaio feito pela UFAC durante a execução da obra, os resultados dos ensaios à compressão deveriam ser superiores ao ensaio da UFAC, contudo isso não se confirmou.
Quanto aos CPs extraídos foi possível observar algumas características de inconformidade do material, tais como: porosidade excessiva, coloração não característica de concreto convencional (evidenciando o baixo consumo de cimento) , esfarelamento do material e regiões com cimento em pó (porção que não reagiu na mistura) . Além disso, pela baixa resistência do material, houve dificuldades para fixar o equipamento de extração, pois os chumbadores não conseguiam aderência suficiente dentro do concreto e se soltavam. [Trecho retirado da peça 4, p. 312].
 (...) 
6.3.1. Concreto - Resistência à compressão
 (...) 
Os valores de resistência à compressão do CPs, obtidos em laboratório, confirmaram a hipótese de que o material apresentava uma resistência inferior às de projeto, estando todos os valores abaixo do estipulado em projeto. [Trecho retirado da peça 4, p. 317].
6.3.2 Concreto - Reconstituição do Traço
Os ensaios de reconstituição do traço, apresentados no Apêndice A, resultaram nas relações cimento/agregados de 1:8,2 e 1:7,5. Esses valores são inferiores ao esperado para um concreto com fck de 25 MPa, no qual a relação cimento/agregados típica é de 1:4. Isto evidencia o baixo consumo de cimento no preparo do concreto. [Trecho retirado da peça 4, p. 317]. (grifos nossos) 
42.	Em suma, os ensaios e as investigações auxiliares revelaram os seguintes resultados: i) inconformidades geométricas das fundações em relação ao projeto, em 97% da amostra (volumes de 5% a 83% inferiores ao especificado) ; ii) resistência à compressão do concreto inferior ao projetado, em 100% da amostra (pilares - reduções individuais de 3% a 69% e vigas - reduções individuais de 17% a 55%) ; e iii) inconformidades do material do concreto (baixo consumo de cimento no preparo do concreto e porções de cimento que não reagiu à mistura) (peça 4, p. 317 e peça 5, p. 61) .    
43.	O rol de irregularidades e inconformidades técnicas observado originou-se da conduta da contratada e do construtor responsável pela execução da obra, legalmente habilitado para tanto. Pois, ainda que a fiscalização do contrato não tenha sido suficientemente diligente e zelosa, foi a imperícia técnica e a negligência da contratada que acarretou o dano à Administração.
44.	Segundo o Código Civil, no capítulo VIII acerca da empreitada, em seu art. 618, cabe ao construtor a responsabilidade técnica pela solidez, segurança e perfeição da obra:
Art. 618. Nos contratos de empreitada de edifícios ou outras construções consideráveis, o empreiteiro de materiais e execução responderá, durante o prazo irredutível de cinco anos, pela solidez e segurança do trabalho, assim em razão dos materiais, como do solo.
45.	Com base nos arts. 389 e 402 do Código Civil, o construtor, ao violar o contrato não executando a obra ou executando-a defeituosamente, descumprindo as normas estabelecidas, responderá civilmente, como contratante inadimplente, pelas perdas e danos:
Art. 389. Não cumprida a obrigação, responde o devedor por perdas e danos, mais juros e atualização monetária segundo índices oficiais regularmente estabelecidos, e honorários de advogado.
 (...) 
Art. 402. Salvo as exceções expressamente previstas em lei, as perdas e danos devidas ao credor abrangem, além do que ele efetivamente perdeu, o que razoavelmente deixou de lucrar.
46.	No âmbito da Lei de Licitações, está consignada a mesma solução para responsabilização pelos danos decorrentes da má execução ou da inexecução do contrato, independentemente da ação da fiscalização:
Art. 70.  O contratado é responsável pelos danos causados diretamente à Administração ou a terceiros, decorrentes de sua culpa ou dolo na execução do contrato, não excluindo ou reduzindo essa responsabilidade a fiscalização ou o acompanhamento pelo órgão interessado. 
47.	Portanto, diante dos fatos expostos, das provas juntadas aos autos, conclui-se pela responsabilização da empresa contratada RCM Engenharia e Projetos Ltda. pela inexecução total do objeto do Contrato 2/2010, em face de a edificação ser imprestável para acomodar a Secex-AC e pelo risco de desabamento do prédio, cabendo o ressarcimento do débito ao Erário.
48.	Regularmente citado, o responsável não compareceu aos autos. Operam-se, portanto, os efeitos da revelia, dando-se prosseguimento ao processo, nos termos do art. 12, § 3º, da Lei 8.443/1992.
49.	Nos processos do TCU, a revelia não leva à presunção de que seriam verdadeiras todas as imputações levantadas contra os responsáveis, diferentemente do que ocorre no processo civil, em que a revelia do réu opera a presunção da verdade dos fatos narrados pelo autor. Dessa forma, a avaliação da responsabilidade do agente não pode prescindir da prova existente no processo ou para ele carreada.
50.	Ao não apresentar sua defesa, o responsável deixou de produzir prova da regular aplicação dos recursos sob sua responsabilidade, em afronta às normas que impõem a obrigação legal de apresentar os documentos que demonstrem a correta utilização das verbas públicas, em observância ao contido no art. 93 do Decreto-Lei 200/67: 
Art. 93. Quem quer que utilize dinheiros públicos terá de justificar seu bom e regular emprego na conformidade das leis, regulamentos e normas emanadas das autoridades administrativas competentes.
51.	Configurada sua revelia frente à citação deste Tribunal e inexistindo comprovação da boa e regular aplicação dos recursos transferidos, considerados os elementos existentes nos autos, não resta alternativa senão dar seguimento ao processo proferindo julgamento sobre os elementos até aqui presentes, que conduzem à irregularidade de suas contas.
52.	Em se tratando de processo em que a parte interessada não se manifestou acerca das irregularidades imputadas, não há elementos para que se possa efetivamente aferir e reconhecer a ocorrência de boa-fé na conduta do responsável, podendo este Tribunal, desde logo, proferir o julgamento de mérito pela irregularidade das contas, conforme combinação dos §§ 2º e 6º do art. 202 do Regimento Interno do TCU.
53.	Esse entendimento está amparado nos Acórdão 133/2015-TCU-Primeira Câmara, 2.455/2015-1ª Câmara, 3.604/2015-TCU-1ª Câmara, 5.070/2015-2ª Câmara e 2.424/2015-TCU - Plenário.
54.	 Diante dos fatos apontados, a responsabilização da empresa RCM Engenharia e Projetos Ltda. ocorre mesmo sem a solidariedade com agente público, conforme embasamento jurídico encontrado no Voto do Ministro-Relator do Acórdão 946/2013-TCU-Plenário, rel. BENJAMIN ZYMLER:
54. Desse modo, é assente que a parte final do inciso II do art. 71 da Constituição Federal alcança os agentes particulares, os quais terão de prestar contas e serão sujeitos à jurisdição do TCU, caso deem causa à perda, extravio ou outra irregularidade de que resulte prejuízo ao erário público.
55. Dito isso, passo a examinar a necessidade de se configurar a responsabilidade solidária de agente público para a responsabilização de empresa privada causadora de dano aos cofres da União.
56. Acerca do assunto, sou da opinião que a leitura do art. 71, inciso II, da Constituição Federal não permite a conclusão de que a condenação em débito daquele que der causa a prejuízo ao erário público somente ocorrerá se houve a condenação solidária de agente público. Nesse sentido, entendo que o dispositivo definiu dois espaços de atuação distintos da competência do Tribunal de julgar contas: a dos agentes que exercem múnus público e de qualquer pessoa que deu causa a um dano ao erário.
57. Quando se estabeleceu a jurisdição do TCU sobre aqueles que deram causa à perda, extravio ou outra irregularidade de que resulte prejuízo ao erário público, o dispositivo não se exigiu a participação de agentes administrativos nos atos jurídicos praticados por tais sujeitos. Tal exegese somente seria possível se a aludida norma tivesse, por exemplo, essa redação:
'Art. 71. O controle externo, a cargo do Congresso Nacional, será exercido com o auxílio do Tribunal de Contas da União, ao qual compete:
 (...) 
II. julgar as contas:
a) dos administradores e demais responsáveis por dinheiros, bens e valores públicos da administração direta e indireta, incluídas as fundações e sociedades instituídas e mantidas pelo Poder Público federal;
b) daqueles que, em conjunto com os administradores e demais responsáveis por dinheiros, bens e valores públicos da administração direta e indireta, derem causa a perda, extravio ou outra irregularidade de que resulte prejuízo ao erário público;'
58. Todavia, entendo que extrair da aludida norma o sentido expresso na redação acima implica desconstruir o significado do texto constitucional, o que é absolutamente vedado ao intérprete. Nesse sentido, cito Dimitri Dimoulis: ' (...) ao intérprete não é dado escolher significados que não estejam abarcados pela moldura da norma. Interpretar não pode significar violentar a norma.'  (Positivismo Jurídico. São Paulo: Método, 2006, p. 220) .
59. Dessa forma, deve-se tomar o sentido etimológico como limite da atividade interpretativa, a qual não pode superado, a ponto de destruir a própria norma a ser interpretada. Ou, como diz Konrad Hesse, 'o texto da norma é o limite insuperável da atividade interpretativa.' (Elementos de Direito Constitucional da República Federal da Alemanha, Porto Alegre: Sergio Antonio Fabris, 2003, p. 71) .
60. Com isso, concluo que o agente particular que tenha dado causa a um dano ao erário está sujeito à jurisdição desta Corte de Contas, independentemente de ter atuado em conjunto com agente da Administração Pública, conforme o a art. 71, inciso II, da Constituição Federal.
61. Isso não implica, por óbvio, que o TCU deve atuar em todas as situações em uma pessoa jurídica privada tenha causado um prejuízo aos cofres públicos. (grifos nossos) 
55.	O Acórdão 321/2019-TCU-Plenário, rel. Min. ANA ARRAES, uniformizou a jurisprudência acerca do tema, com o objetivo de dirimir a divergência de entendimentos a respeito da competência do TCU para julgar contas de terceiros particulares que causem dano ao erário, como no caso em tela.
9.1. deixar assente o entendimento de que, de acordo com os artigos 70, parágrafo único, e 71, inciso II, da Constituição Federal c/c os artigos 5º, inciso II, 16, § 2º, e 19 da Lei 8.443/1992 e o artigo 209, § 6o, do Regimento Interno, compete ao TCU julgar as contas de pessoa física ou jurídica de direito privado que causarem dano ao erário, independentemente da coparticipação de servidor, empregado ou agente público, desde que as ações do particular contrárias ao interesse público derivem de ato, contrato administrativo ou instrumento congênere sujeitos ao Controle Externo; (grifos nossos) 
56.	Assim, devem as presentes contas serem julgadas irregulares, com a condenação em débito e aplicação de multa, com fundamento nos arts. 1º, inciso I, 16, inciso III, alínea c, e § 2º, alínea b da Lei 8.443/1992 c/c os arts. 19 e 23, inciso III, da mesma Lei, e com arts. 1º, inciso I, 209, inciso III, 210 e 214, inciso III, do Regimento Interno, com remessa de cópia dos elementos pertinentes ao Ministério Público da União, atendendo, assim, ao disposto no art. 16, § 3º, da Lei 8.443/1992 c/c o art. 209, § 7º, do Regimento Interno/TCU.
57.	Os valores pagos à construtora, que deverão ser integralmente recolhidas, abatendo-se quantias eventualmente ressarcidas, na forma da legislação em vigor, constam da tabela a seguir (peça 5, p. 320) :
	VALOR ORIGINAL (R$) 
	DATA DA OCORRÊNCIA

	418.444,74
	04/2011

	117.899,39
	05/2011

	411.159,27
	07/2011

	122.257,63
	09/2011

	93.441,85
	12/2011

	201.523,46
	03/2012

	201.679,44
	04/2012

	89.046,75
	07/2012

	51.010,54
	07/2013

Valor atualizado até 20/3/2020: R$ 3.055.276,98
CONCLUSÃO
58.	Por todo o exposto, com relação à responsabilidade da empresa RCM Engenharia e Projetos Ltda., vale mencionar que desde o início da execução do contrato foram observados atrasos e descumprimento de obrigações contratadas.
59.	A consultoria especializada apontou as seguintes falhas estruturais na edificação objeto do contrato, sucintamente:
	a) problemas na qualidade do material e dos serviços empregados; 
	b) concreto com resistência à compressão abaixo do especificado, com quantidade de cimento muito aquém do esperado para os requisitos de resistência de projeto, encontrando-se poroso e quebradiço; 
	c) fundações com problemas de divergências graves em relação às referências de projeto da obra; e 
	d) problemas sérios nas estruturas de pilares e vigas do edifício.
60.	A empresa RCM Engenharia e Projetos Ltda., citada regularmente tanto na fase interna da TCE quanto na fase externa, por ofício e por via editalícia, não atendeu a citação e não se manifestou quanto às irregularidades verificadas. Antes da citação por edital foram adotadas providências que esgotaram as tentativas de localização do responsável (peça 20) .
61.	Transcorrido o prazo regimental fixado e mantendo-se inerte o aludido responsável, impõe-se que seja considerado revel, dando-se prosseguimento ao processo, de acordo com o art. 12, § 3º, da Lei 8.443/1992.
62.	Assim, diante dos fatos expostos, das provas juntadas aos autos, conclui-se pela responsabilização da empresa contratada RCM Engenharia e Projetos Ltda. pela inexecução total do objeto do Contrato 2/2010, em face de a edificação ser imprestável para acomodar a Secex-AC pelo risco de desabamento do prédio, cabendo o ressarcimento do débito ao Erário.
63.	À vista da revelia da empresa RCM Engenharia e Projetos Ltda. e inexistindo nos autos elementos que permitam concluir pela ocorrência de boa-fé ou de outros excludentes de culpabilidade em sua conduta, propõe-se que suas contas sejam julgadas irregulares e que o responsável seja condenado em débito, bem como que lhe seja aplicada a multa prevista no art. 57 da Lei 8.443/1992.
PROPOSTA DE ENCAMINHAMENTO
64.	Diante do exposto, submetem-se os autos à consideração superior, propondo ao Tribunal:
a) com fundamento nos arts. 1º, inciso I, 16, inciso III, alínea c, e § 2º, alínea b da Lei 8.443/1992 c/c os arts. 19 e 23, inciso III, da mesma Lei, e com arts. 1º, inciso I, 209, inciso III, 210 e 214, inciso III, do Regimento Interno, que sejam julgadas irregulares as contas da empresa RCM Engenharia e Projetos Ltda., CNPJ 07.259.490/0001-94, cujo representante legal é o Sr. Romero Carvalho Melo, CPF XXX.921.483-XX,  ao pagamento das quantias a seguir especificadas, com a fixação do prazo de quinze dias, a contar da notificação, para comprovar, perante o Tribunal (art. 214, inciso III, alínea 'a', do Regimento Interno) , o recolhimento da dívida aos cofres do Tesouro Nacional, atualizadas monetariamente e acrescidas dos juros de mora, calculados a partir das datas discriminadas, até a data dos recolhimentos, na forma prevista na legislação em vigor, abatendo-se quantias eventualmente ressarcidas.
	VALOR ORIGINAL (R$) 
	DATA DA OCORRÊNCIA

	418.444,74
	04/2011

	117.899,39
	05/2011

	411.159,27
	07/2011

	122.257,63
	09/2011

	93.441,85
	12/2011

	201.523,46
	03/2012

	201.679,44
	04/2012

	89.046,75
	07/2012

	51.010,54
	07/2013

Valor atualizado até 20/3/2020: R$ 3.055.276,98
b) aplicar à empresa RCM Engenharia e Projetos Ltda., CNPJ 07.259.490/0001-94, cujo representante legal é o Sr. Romero Carvalho Melo, CPF XXX.921.483-XX, individualmente, a multa prevista no art. 57 da Lei 8.443/1992 c/c o art. 267 do Regimento Interno, com a fixação do prazo de quinze dias, a contar da notificação, para comprovar, perante o Tribunal (art. 214, inciso III, alínea 'a', do Regimento Interno) , o recolhimento da dívida aos cofres do Tesouro Nacional, atualizada monetariamente desde a data do acórdão até a do efetivo recolhimento, se for paga após o vencimento, na forma da legislação em vigor;
c) autorizar, desde logo, nos termos do art. 28, inciso II, da Lei 8.443/1992, a cobrança judicial da dívida caso não atendida a notificação; e
d) encaminhar cópia da deliberação ao Procurador-Chefe da Procuradoria da República no Acre, nos termos do § 3º do art. 16 da Lei 8.443/1992 c/c o § 7º do art. 209 do Regimento Interno do TCU, para adoção das medidas cabíveis; e comunicar-lhe que o relatório e o voto que a fundamentarem podem ser acessados por meio do endereço eletrônico www.tcu.gov.br/acordaos e que, caso haja interesse, o Tribunal pode enviar-lhe cópia desses documentos sem qualquer custo"
É o relatório.

não há.

Subprocurador-geral Lucas Rocha Furtado.

TOMADA DE CONTAS ESPECIAL. VÍCIOS CONSTRUTIVOS NA SEDE DO TCU NO ESTADO DO ACRE. DANO AO ERÁRIO. REVELIA. DÉBITO. MULTA.

TOMADA DE CONTAS ESPECIAL (TCE)

Secretaria de Controle Externo da Administração do Estado (SecexAdministração).

Trata-se de processo de tomada de contas especial instaurada pelo Tribunal de Contas da União, por força da determinação disposta no subitem 1.7 do Acórdão 2242/2017-TCU-Primeira Câmara, em desfavor da empresa RCM Engenharia e Projetos Ltda., diante da inexecução do objeto do Contrato 2/2010-Secex-AC, que consistiu na construção da sede da Secretaria de Controle Externo no Estado do Acre (Secex/AC) .
O dano que deu ensejo à instauração desta TCE decorreu da inexecução do citado contrato, firmado entre aquela secretaria e a referida empresa, que objetivou a construção da sede da Secex/AC. Em que pese a execução de parcela significativa da obra ter sido realizada e paga, a construção foi considerada imprestável por perícia técnica especializada, ante o risco de desabamento, de modo a não representar proveito para a Administração.
A unidade técnica concluiu não haver evidências de falhas dos fiscais do contrato, mas tão somente responsabilidade técnica da empresa contratada. Diante disso, realizou a citação da RCM pelo débito apurado de R$ 2,7 milhões, a preços de agosto de 2017.
Ante a revelia da responsável, a unidade instrutiva propõe que suas contas sejam julgadas irregulares, que seja condenada em débito e que lhe seja aplicada a multa prevista no art. 57 da Lei 8.443/1992.
Anuo à proposta da unidade instrutiva.
Compulsando os autos, verifico que perícia técnica identificou, em suma, os seguintes resultados: i) inconformidades geométricas das fundações em relação ao projeto em 97% da amostra (volumes de 5% a 83% inferiores ao especificado) ; ii) resistência à compressão do concreto inferior ao projetado em 100% da amostra (pilares - reduções individuais de 3% a 69% e vigas - reduções individuais de 17% a 55%) ; e iii) inconformidades do material do concreto (baixo consumo de cimento no preparo do concreto e porções de cimento que não reagiu à mistura) . Tais constatações concluíram que a obra é inservível, pelo risco de colapso.
Apesar das graves irregularidades, a responsável não compareceu aos autos, após regular citação. Ao não apresentar defesa, deixou de produzir prova da regular aplicação dos recursos recebidos, em afronta às normas que impõem a obrigação legal de apresentar os documentos que demonstrem a correta utilização das verbas públicas, em observância ao contido no art. 93 do Decreto-Lei 200/67.
	Assim, conclui-se pela responsabilização da empresa contratada, RCM Engenharia e Projetos Ltda., ante a imprestabilidade total do objeto do Contrato 2/2010, em face de a edificação ser inviável para acomodar a Secex/AC, por conta do risco de desabamento do prédio. À vista da revelia da empresa, e inexistindo nos autos elementos que permitam concluir pela ocorrência de boa-fé ou de outros excludentes de culpabilidade em sua conduta, deve-se julgar irregulares suas contas, condená-la em débito e aplicar-lhe a multa prevista no art. 57 da Lei 8.443/1992, que fixo no valor de R$ 500.000,00.
TCU, Sala das Sessões Ministro Luciano Brandão Alves de Souza, em 14 de julho de 2020.
ANA ARRAES 
Relatora